臺灣高等法院高雄分院刑事裁定　　　　　 96年度聲字第110號
聲　請　人
即　被　告　甲○○
上列聲請人因違反組織犯罪防制條例等案件（本院94年度上訴字
第1810號），聲請發還扣押物，本院裁定如下：
    主  文
聲請駁回。
    理  由
一、本件聲請意旨如刑事發還扣押物聲請狀及補充狀所載（詳如
    附件）。其主要之理由大致係以：聲請人即被告甲○○遭扣
    押之支票達265 張，而起訴書（檢察官補充理由書狀）犯罪
    事實欄四部分僅提及115 張支票，故其餘150 張支票均非起
    訴犯罪事實之範圍內，而與本案無關，應無扣押或留作證據
    之必要，且扣押支票應權衡侵害人民私權及保障社會公益之
    利害得失，聲請人即被告係該起訴範圍外150 張支票之合法
    持有人及票據權利人，為此聲請發還扣押起訴範圍外之150
    張支票云云。
二、經查：
（一）按「可為證據或得沒收之物，得扣押之」；又「扣押物若
      無留存之必要者，不待案件終結，應以法院之裁定或檢察
      官命令發還之；其係贓物而無第三人主張權利者，應發還
      被害人。扣押物因所有人、持有人或保管人之請求，得命
      其負保管之責，暫行發還」，刑事訴訟法第133 條第1 項
      及第142條分別著有明文。
（二）扣案之附表所示之支票265 張均係偵查中由法務部調查局
      高雄縣調查站所依法查扣，此有扣押物品清單在卷可稽。
      公訴人認該扣案之265 張支票，係被告甲○○等人涉犯組
      織犯罪條例第3 條主持、參與犯罪組織罪、刑法第304 條
      強制罪、第305 條恐嚇危害安全罪之犯罪所得，此有起訴
      書附卷可憑，又附表所示之支票265 張（含附表一為25張
      ，共計金額為62萬零4 百26元，附表二為240 張，共計金
      額為5 千1 百17萬8 千3 百92元）均係汎生公司原始所有
      ，經原審委託陳石城會計師查明認為均係汎生公司原始所
      有，有其出具之鑑定報告書在卷可參。
（三）被害人汎生公司與聲請人即被告甲○○雙方對扣案之265
      張支票之權利仍有爭執：
  （１）扣案票據經原審於94年3 月7 日邀集告訴人蔡崑山、蔡
        沈雪櫻、聲請人即被告甲○○及發票人為勘驗，告訴人
        蔡沈雪櫻表示扣案票據分有無背書二種，如係請葉錦堂
        代為調現部分均有背書，其餘無背書又分二種，一種是
        我交給他的，一種是甲○○進入汎生公司時向經銷商收
        的。而被告甲○○則表示是89年5 月間蔡沈雪櫻將票交
        給我的，曾建國向地下錢莊收回數百張，向經銷商收的
        票都有換票（見原審94年3 月7 日勘驗筆錄），因此系
        爭265 張的支票是否都是聲請人即被告甲○○自曾建國
        處支付對價所取回已不無疑問。
  （２）經原審逐張檢視票據發現在客票部分發票人非汎生公司
        其背書之情形有：1.汎生公司大小章為背書者，2.只有
        汎生公司大章背書者，3.有汎生公司大（小）章及蔡沈
        雪櫻個人背書者，4.只有蔡沈雪櫻個人為背書者，5.只
        有新利鼎公司背書者，6.只有新模範公司背書者，7.有
        蔡沈雪櫻及新模範公司背書者，8.有未填寫受款人，而
        由孫安邦、新利鼎公司、新模範公司背書者，9.有未指
        定受款人亦全無背書記載者，10.有發票人為陳福全，受
        款人為甲○○者，等各種情形，從以上客票記載的情形
        觀之：
      １、在未填載受款人為何人之客票，有未有背書者，有汎
          生公司背書者，有蔡沈雪櫻個人背書者，有新利鼎公
          司或新模範公司背書者，若該票據都是蔡沈雪櫻將汎
          生公司客票轉給葉錦堂調現，何以會許多票據沒有汎
          生公司或蔡沈雪櫻之背書，這和持客票調現，調現之
          人必須在客票後背書的常情不同。
      ２、又受款人為汎生公司者，其背書卻有背書不連續之蔡
          沈雪櫻背書或新利鼎公司或新模範公司背書。
      ３、以上各種背書情形，實在難以認定系爭支票都是聲請
          人即被告甲○○自曾建國處所取得，而與告訴人蔡沈
          雪櫻所述部分是直接由伊交付給聲請人即被告甲○○
          ，部分是由聲請人即被告甲○○自行拿取的陳述較為
          可採。
  （３）另被害人即汎生公司代表人蔡崑山亦曾就系爭支票265
        張，主張均係汎生公司之客戶所簽付用以支付應付藥品
        之貨款，卻遭聲請人即被告甲○○等數人以非法犯罪手
        法而取得，茲汎生公司適處於法律上重整階段，無論在
        重整程序上或實際營運方面，均有取回系爭支票之必要
        ，為此向台灣高雄地方法院聲請發還扣押物，經該院裁
        定駁回後，復向本院提起抗告，有台灣高雄地方法院90
        年12月31日89年度重訴字第77號刑事裁定、本院91年度
        抗字第26號刑事裁定、台灣高雄地方法院92年1 月20日
        91年度聲更字第4 號刑事裁定、本院92年度抗字第97號
        刑事裁定可按。
（四）本案扣案系爭265 張支票，涉及：
    （１）公訴人起訴聲請人即被告甲○○要叫地下錢莊押走告
          訴人蔡氏夫婦而迫使告訴人蔡沈雪櫻交出客票115 張
          ，並夥同同案被告吳依穗向告訴人蔡沈雪櫻強索汎生
          公司大小章及支票2 本。後並按工程合約金額以汎生
          名義偽開支票18張。以及於89年5 月至同年9 月底持
          汎生公司大小章蓋於所取得汎生公司客票背面、偽造
          背書後、存入新利鼎、新模範公司及蔡佩吟帳戶提示
          付款，因認聲請人即被告甲○○、同案被告李台川、
          陳維揚、吳依穗、袁秋桂等人有偽造有價證券、偽造
          背書而加以行使，及盜用印章等有關系爭支票所產生
          的犯罪行為。
    （２）公訴人所指強取之115 張支票包括於此系爭支票中，
          然該115 張支票之明細究竟為何？雖告訴代理人有提
          出明細，惟尚待調查釐清以資確認，況聲請人即被告
          於聲請狀並未提出明細以供本院查對。
    （３）系爭265 張支票並無證據足認係聲請人即被告甲○○
          支付代價自曾建國處取得，參諸前述各支票背書之情
          形，甚至有發票人開給新利鼎公司之支票多未經汎生
          公司背書，或只有告訴人蔡沈雪櫻個人背書之背書不
          連續的票據、也有新利鼎公司和新模範公司背書之情
          形，在本案確定前如何斷言是聲請人即被告甲○○支
          付對價取得，而在本案進行中如認為聲請人即被告洪
          國禎有強索支票而以汎生公司名義偽開支票時，則必
          須勘驗票據原本，並提示辨識，因此在本案終結前系
          爭票據仍有留存必要。
    （４）至於客票之背書是否涉及偽造，於將來如有必要尚須
          與告訴人蔡沈雪櫻之簽名核對，而依告訴人蔡沈雪櫻
          所主張，有些支票背書是聲請人即被告甲○○等被告
          所偽造，將來有必要時也必須核對公司大小章以資憑
          斷，故該支票仍有繼續扣押之必要。
三、綜上所述，系爭265 張支票之權利仍有爭執，亦尚有扣押之
    必要。聲請人即被告聲請發還，尚屬無據，應予駁回。
據上論結，應依刑事訴訟法第220 條，裁定如主文。
中　　華　　民　　國　　96　　年　　3 　　月　　5 　　日
                  刑事第五庭    審判長法  官  曾永宗
                                      法  官  王伯文
                                      法  官  陳  箐
以上正本證明與原本無異。
如不服本裁定應於送達後5 日內向本院提出抗告狀。
中　　華　　民　　國　　96　　年　　3 　　月　　5 　　日
　　　　　　　　　　　　　　　　　　　書記官  魏文常
